【裁判字號】    90,上易,1123
【裁判日期】    900717
【裁判案由】    侵占
【裁判全文】
臺灣高等法院刑事判決                            九十年度上易字第一一二三號
    上  訴  人
    即  被  告  乙○○
    選任辯護人  鄭世脩
右上訴人因侵占案件，不服臺灣桃園地方法院八十九年度易字第三０二一號，中華民
國八十九年十二月二十九日第一審判決（起訴案號：臺灣桃園地方法院檢察署八十九
年度偵字第一五一一一號）提起上訴，本院判決如左：
    主  文
上訴駁回。
    事  實
一、乙○○於民國八十八年三月五日起至八十九年五月四日止，受僱設於桃園縣中壢
    市○○路一六二號之丙○○○股份有限公司（以下簡稱桃苗公司），並在位於桃
    園縣桃園市○○路八六六號之桃園營業所擔任業務員之工作，負責該公司汽車銷
    售等相關業務，竟基於意圖為自己不法所有之概括犯意，自八十八年六月間起至
    八十九年三月間止，趁至如附表所示客戶住處收取客戶繳交購買汽車、請領牌照
    及辦理汽車保險等費用之機會，連續將如附表一所示陳文澍等人所繳交之車款、
    定金、領牌費及保險費共新台幣（下同）一百四十一萬四千零五十八元，以變易
    持有為所有之意思予以侵占入己週轉使用，嗣因客戶無法辦理出險，桃苗公司始
    察覺上情。
二、案經被害人桃苗公司訴由臺灣桃園地方法院檢察署檢察官偵查起訴。
      理  由
一、訊據被告乙○○對於收受附表一編號一至十一客戶所交付之金額固坦承不諱，然
    矢口否認有侵占之行為，辯稱伊於告訴人公司服務期間總計賣了六十二部車，其
    中訂約人丁○○買的貨車，被告自負二萬六千四百元，訂約人戊○○買的小客車
    ，被告自負一萬六千四百元，訂約人己○○買的小客車，被告自負三萬二千八百
    元，第四紙合約至第八紙合約，被告合計自負十四萬零九百五十元，總計八紙訂
    購單，被告自負二十一萬六千五百五十元，以平均每張訂購單，被告自負二萬七
    千零六十九元，再乘以被告年度所出售之六十二部車，總計被告自負一百六十七
    萬八千二百七十八元，與被告自客戶收取之一百四十一萬四千零五十八元相當，
    故被告係以虧本賣車，並無侵占之意圖等語，惟查被告有侵占如附表所示編號一
    至十一客戶所交付金額之事實業於偵查中及原審審理時坦承不諱，核與告訴代理
    人甲○○指訴情節相符，復有被告人事資料卡、汽車訂購合約書、保險契約書及
    陳文澍等人立具之切結書多紙附卷可稽，事證已明。再被告與客戶間就購車金額
    之約定如何，須訂立購買汽車合約，如該合約約定之金額經由告訴人同意，客戶
    只須給付合約上之金額為已足，一般情形並無發生短缺給付之情形，如係被告未
    經告訴人同意私下再與客戶間另行約定較合約載明為低之金額，或附贈於客戶之
    部分，被告本應自行評估後，決定是否出售，如決定即應吸收該差額，不得將客
    戶給付於告訴人公司之給付款項，侵占而補足其自行吸收之該差額，是以被告所
    為辯稱仍無解於侵占罪責之成立。更何況，縱被告服務期間確有出售六十二部車
    ，然除提出八部之外，其餘五十四部是否亦有補貼差額之情形，亦未提出證據以
    明之，自難以「以平均每張訂購單，被告自負二萬七千零六十九元，再乘以被告
    年度所出售之六十二部車，總計被告自負一百六十七萬八千二百七十八元，與被
    告自客戶處收取之一百四十一萬四千零五十八元相當，故被告係以虧本賣車，並
    無侵占之意圖」等語而卸其責任，是以依上所述，被告前開辯解即不足採信，其
    犯行堪予認定，應依法予以論科。
二、核被告趁至附表客戶住處收取客戶繳交購買汽車、請領牌照、及辦理汽車保險等
    費用之機會，連續侵占附表所示陳文澍等人繳交之車款、定金、領牌費及保險費
    之所為，係犯刑法第三百三十六條第二項之業務侵占罪。被告先後多次業務侵占
    犯行，時間緊接、方法相同，觸犯構成要件相同之罪名，顯均係基於概括犯意為
    之，為連續犯，依刑法第五十六條之規定，均以一罪論，並加重其刑。
三、原審依刑事訴訟法第二百九十九條第一項前段，刑法第五十六條、第三百三十六
    條第二項，罰金罰鍰提高標準條例第一條前段，並審酌被告之品行、犯罪之動機
    ，侵占財物之價值高達一百四十一萬四千零五十八元，及犯罪後坦承犯行等一切
    情狀，量處有期徒刑一年，其認事用法核無違誤，量刑亦稱允當，被告上訴意旨
    否認犯罪，即無可採，應駁回其上訴。
四、於本院審理時，告訴人雖自第三人太平產物保險股份有限公司獲得員工誠實保險
    理賠一百三十六萬二千四百二十六元（參卷附告訴人提出之保險理賠收據），被
    告又與該保險公司達成和解，同意自九十年八月一日起至清償日止，按月清償一
    萬五千元（參卷附被告提出和解協議書），然被告於八十八年六月間起至八十九
    年三月間之短短九個月內，即連續將附表所示陳文澍等人繳交之車款、定金、領
    牌費及保險費共一百四十一萬四千零五十八元予以侵占入己，非但造成客戶與告
    訴人間之商業糾紛，使告訴人之商譽受損，抑且於本案偵審期間均未清償被害人
    分文（如上述，告訴人所受損害係經由保險填補），其犯罪後之態度即有高度非
    難性，爰不予緩刑之諭知。
五、告訴人雖另指訴被告尚於八十八年七月二十三日至八十九年二月二十三日侵占如
    附表二所示林佳慧等十位客戶之領牌費、手續費，計十五萬一千三百二十四元，
    經由泰安產物保險公司向告訴人請款，並提出被告所交付予泰安產物保險公司之
    票據十萬元一紙被退票為據，惟依證人即泰安產物保險公司業務員林養居到庭證
    稱「我是泰安產物保險公司之營業員。汽車公司與保險公司在業務上有關聯，業
    務員之間為了業績都會互相配合。所以要幫被告墊付牌照費及手續費，丙○○○
    公司與泰安產物保險公司並無就此部分簽立契約，是業務員私下的默契，公司方
    面也知道這些事，不同的業務員可能會與不同的保險公司配合。十五萬一千三百
    二十四元是我們幫丙○○○公司業務員先墊付的牌照費及手續費。十萬元支票是
    乙○○於八十九年三月一日開給我的，因為公司需要入帳，我向乙○○催款，他
    才開十萬元支票給我，用以繳付墊款中的一部分，其餘五萬多元也還沒給。」等
    語。據此，該附表二林佳慧等十位客戶之領牌費、手續費共十五萬一千三百二十
    四元，係林養居私下與被告因均為業務員關係而允先為墊款，二者間有債權債務
    之委任關係存在，並非業務侵占之行為，至泰安產物保險公司得否就此部分金額
    向告訴人請款，係渠等間內部之關係，不得因此轉嫁而認為被告亦有侵占告訴人
    此部分金額，併予指明。
據上論斷，應依刑事訴訟法第三百六十八條判決如主文。
本案經檢察官沈世箴到庭執行職務。
中      華      民      國      九十      年     七     月     十七     日
                              臺灣高等法院刑事第二十一庭
                                  審判長法  官  葉  騰  瑞
                                        法  官  莊  明  彰
                                        法  官  黃  國  忠
右正本證明與原本無異。
不得上訴。
                                        書記官  劉  貞  達
中      華民      國      九十      年     七     月     十九     日
附表一：
┌──┬─────┬─────────┬───────┬────┬─────┐
│編號│ 時    間 │  地         點   │ 所 得 財 物  │費用類別│ 客  戶   │
│    │          │                  │              │        │          │
├──┼─────┼─────────┼───────┼────┼─────┤
│ 一 │八十八年六│桃園縣八德市○○街│  三三四六一元│保險費  │林慧美    │
│    │月間某日  │四四巷一二號      │              │        │          │
├──┼─────┼─────────┼───────┼────┼─────┤
│ 二 │八十九年一│桃園縣中壢市○○路│五四八九六三元│車款四八│陳文澍    │
│    │月某日    │三段一四五八號    │              │八０００│          │
│    │          │                  │              │元、領牌│          │
│    │          │                  │              │費二九三│          │
│    │          │                  │              │六０元、│    │
│    │          │                  │              │保險費三│          │
│    │          │                  │              │一六０三│          │
│    │          │                  │              │元      │          │
│    │          │                  │              │        │          │
├──┼─────┼─────────┼───────┼────┼─────┤
│ 三 │八十九年一│桃園縣桃園市○○路│    八０００元│訂  金  │張雅婷    │
│    │月間某日  │一九二巷二０號四樓│              │        │          │
├──┼─────┼─────────┼───────┼────┼─────┤
│ 四 │八十九年二│桃園縣龍潭鄉○○路│  三六三七三元│保險費  │劉貴祥    │
│    │月間某日  │一七六號          │              │        │          │
├──┼─────┼─────────┼───────┼────┼─────┤
│ 五 │八十九年二│桃園縣觀音鄉樹林村│  二００００元│訂  金  │許玉珍    │
│    │月間某日  │永吉街三七二號一樓│              │        │          │
├──┼─────┼─────────┼───────┼────┼─────┤
│ 六 │八十九年三│桃園縣龍潭鄉三林村│四六九一五０元│車款四二│楊家惠    │
│    │月七日    │三角林二五之二二號│              │四五六０│          │
│    │          │                  │              │元、領牌│          │
│    │          │                  │              │費一二九│          │
│    │          │                  │              │七０元、│          │
│    │          │                  │              │保險費三│          │
│    │          │                  │              │一六二０│          │
│    │          │                  │              │元之支票│          │
│    │          │                  │              │二張    │          │
├──┼─────┼─────────┼───────┼────┼─────┤
│ 七 │八十九年三│桃園縣觀音鄉樹林村│二０六九四二元│車款一六│ 許玉珍   │
│    │月二十七日│永吉街三七二號一樓│              │九０００│          │
│    │          │                  │              │元、保險│          │
│    │          │                  │              │費三七九│          │
│    │          │                  │              │四二元。│          │
│    │          │                  │              │        │          │
├──┼─────┼─────────┼───────┼────┼─────┤
│ 八 │八十九年三│桃園縣觀音鄉大同村│  一五二六五元│車款二四│ 李紅秀   │
│    │月間某日  │七鄰六九號        │              │一三元、│          │
│    │          │                  │              │領牌費二│          │
│    │          │                  │              │六九七元│          │
│    │          │                  │              │、保險費│          │
│    │          │                  │              │一０一五│          │
│    │          │                  │              │五元。  │          │
│    │          │              │              │        │          │
│    │          │                  │              │        │          │
├──┼─────┼─────────┼───────┼────┼─────┤
│ 九 │八十九年三│桃園縣楊梅鎮○○街│  一０九０四元│車款二四│ 謝國華   │
│    │月間某日  │五五三號二樓      │              │一三元、│          │
│    │          │                  │              │領牌費三│          │
│    │          │                  │              │四０五元│          │
│    │          │                  │              │、保險費│          │
│    │          │                  │              │五０八六│          │
│    │          │                  │              │元。    │          │
│    │          │                  │              │        │          │
├──┼─────┼─────────┼───────┼────┼─────┤
│ 十 │八十九年三│桃園縣中壢市成章三│  三七０００元│領牌費一│曹寬懷    │
│    │月間某日  │街一四三巷四六號三│              │三一六四│          │
│    │          │樓                │              │元、保險│          │
│    │          │                  │              │費二三八│          │
│    │          │                  │              │三六元。│          │
├──┼─────┼─────────┼───────┼────┼─────┤
│十一│八十九年三│桃園縣中壢市芝芭里│  二八０００元│領牌費一│許惠萍    │
│    │月間某日  │六鄰五二號        │              │００００│          │
│    │          │                  │              │元、保險│          │
│    │          │                  │              │費一八０│          │
│    │          │                  │              │００元。│          │
│    │          │                  │              │        │          │
├──┼─────┼─────────┼───────┼────┼─────┤
│    │總  計    │                  │0000000│        │    │
│    │          │                  │元            │        │          │
└──┴─────┴─────────┴───────┴────┴─────┘
附表二：
  編號   時              間          金       額    費用類別   客  戶
   一 、 八十八年七月二十三日        一三五六一元    牌照費    和平鐵工廠
   二 、 八十八年七月二十三日          八七八五元    牌照費    林佳慧
   三 、 八十九年一月三日            一三五０四元    牌照費    古麗香
   四 、 八十九年一月五日            一五五三九元    牌照費    邱郁純
   五 、 八十九年一月十五日          二０四四九元    牌照費    陳月琴
   六 、 八十九年一月十九日          一四九八０元    牌照費    童建湘
   七 、 八十九年一月十九日          二０二二八元    牌照費    劉于民
   八 、 八十九年一月二十六日        一九０九二元    牌照費    盧月霞
   九 、 八十九年一月二十八日        一二六八五元    牌照費    李慧君
   十 、 八十九年二月三日            一二五０一元    牌照費    傅晁箕
   合計                              一五一三二四元
附錄本案論罪科刑法條全文
刑法第三百三十六條：
對於公務上或因公益所持有之物，犯前條第一項之罪者，處一年以上七年以下有期徒
刑，得併科五千元以下罰金。
對於業務上所持有之物，犯前條第一項之罪者，處六月以上五年以下有期徒刑，得併
科三千元以下罰金。
前二項之未遂犯罰之。


司法院資訊處製作；財團法人民間司法改革基金會備份。
